# 长期股权投资初始入账成本的确认与计量(讨论 1 ）

提问人：tony868lamy 时间：2010-09-06 16:06:56
一、企业合并取得的长期股权投资
《企业会计准则第 2 号——长期股权投资》第三条规定，企业合并形成的长期股权投资，应当按照下列规定确定其初始投资成本：
(一)同一控制下的企业合并，合并方以支付现金、转让非现金资产或承担债务方式作为合并对价的，应当在合并日按照取得被合并方所有者权益账面价值的份额作为长期股权投资的初始投资成本。长期股权投资初始投资成本与支付的现金、转让的非现金资产以及所承担债务账面价值之间的差额，应当调整资本公积；资本公积不足冲减的，调整留存收益。
合并方以发行权益性证券作为合并对价的，应当在合并日按照取得被合并方所有者权益账面价值的份额作为长期股权投资的初始投资成本。按照发行股份的面值总额作为股本，长期股权投资初始投资成本与所发行股份面值总额之间的差额，应当调整资本公积；资本公积不足冲减的，调整留存收益。
(二)非同一控制下的企业合并，购买方在购买日应当按照《企业会计准则第 20 号——企业合并》确定的合并成本作为长期股权投资的初始投资成本。
《企业会计准则第 20 号——企业合并》第十一条规定，购买方应当区别下列情况确定合并成本：
(一)一次交换交易实现的企业合并，合并成本为购买方在购买日为取得对被购买方的控制权而付出的资产、发生或承担的负债以及发行的权益性证券的公允价值。
(二)通过多次交换交易分步实现的企业合并，合并成本为每一单项交易成本之和。
(三)购买方为进行企业合并发生的各项直接相关费用也应当计入企业合并成本。
(四)在合并合同或协议中对可能影响合并成本的未来事项作出约定的，购买日如果估计未来事项很可能发生并且对合并成本的影响金额能够可靠计量的，购买方应当将其计入合并成本。
《企业会计准则第 7 号—非货币性资产交换》提及以下要求
企业合并、债务重组中和发行股票取得的非货币性资产。在企业合并、债务重组中取得的非货币性资产，其成本确定分别适用《企业会计准则第 20 号——企业合并》和《企业会计准则第 12 号——债务重组》；企业以发行股票形式取得的非货币性资产，相当于以权益工具(如发行股票方式)换入非货币性资产，其成本确定适用《企业会计准则第 37 号——金融工具列报》。
案例： A有限责任公司为B集团全资子公司，假定经审计评估确认的A公司股权公允价值 3 亿元，某日B集团与C公司签订股权置换协议，双方约定， B集团将其持有的A有限责任公司25%股权转至C公司名下；与此同时，作为此次受让25%股权的代价，C公司需要将其持有的D公司100%的股权（公允价值 1 亿元）转入A公司名下。（备注：A合并D公司后，其股权价值算术加总为 4 亿元）
请问：上述通过股权置换方式实现的企业合并业务，在A公司层面，长期股权投资-初始入账成本（D公司）该如何进行确认与计量？
经济业务商业实质分解：
此项业务对A有限责任公司来说，应当包括了增资与企业合并两项业务；对B集团来说，应当定性为在不丧失对A公司控制权的情况下部分处置股权；对C公司来说是，该股权置换业务应当作为非货币性资产交换业务对换入与换出资产分别进行相关会计处理。
1 ）A公司收到新股东C公司投入的D公司100%股权（ 1 亿元）； 2 ）A公司并购D公司，按非同一控制下企业合并要求进行相关会计处理； 3 ）C公司受让A公司30%的股权；
二、其他方式取得的长期股权投资
《企业会计准则第 2 号——长期股权投资》第四条规定:除企业合并形成的长期股权投资以外，其他方式取得的长期股权投资，应当按照下列规定确定其初始投资成本：
(二)以发行权益性证券取得的长期股权投资，应当按照发行权益性证券的公允价值作为初始投资成本。
(三)投资者投入的长期股权投资，应当按照投资合同或协议约定的价值作为初始投资成本，但合同或协议约定价值不公允的除外。
请问:
第(二)条仅适用于股份有限公司或上市的股份有限公司增发?
第(三)条适用于有限责任公司和股份有限公司设立或者是有限责任公司增资?
[ 本帖最后由 tony868lamy 于 2010-9-6 16:52 编辑 ]

回答人：chenyiwei
第一个问题：你的理解基本上是正确的。 第二个问题：这两条的处理结果基本上是不存在实质差异的（不考虑协议约定不公允的情形），关键是所发行权益性证券和所取得的长期股权投资这两者中，哪一个的公允价值更容易取得，更加可靠。一般而言，已上市公司增发适用（二）；其他情况适用（三）。

回答人：chenyiwei
回复 藤椅 tony868lamy 的帖子我理解，应当是A公司 25 ％股权公允价值和D公司 100 ％股权的公允价值（在交易日确定）之间的差额，需要由B公司向C公司发行股份或者作为权益投入确定。这个交易安排需要搞清楚这部分差额是否作为资本性投入，以及C公司是否由此在B集团的净资产中享有权益。如果C集团在B的净资产中不享有权益的，事实上属于捐赠而不是资本性投入，鉴于B与C之间没有关联方关系，似乎计入营业外收入更为合适。所以首要的问题是搞清楚这样交易安排的目的和实质。 从税务角度看，这样操作很可能不被认可为投资，而是要按照非公益性捐赠进行税务处理，税务成本较高。

回答人：chenyiwei
回复 报纸 tony868lamy 的帖子但是，在目前的交易安排下，如何证明C公司在B公司通过本次交易增加的净资产中享有权益？因为B公司并未向C公司发行股份。

回答人：chenyiwei
回复 7 楼 tony868lamy 的帖子不改变注册资本和实收资本当然无需验资。但是这样操作的税务风险很大。